【裁判字號】    95,易緝,359
【裁判日期】    950718
【裁判案由】    違反公平交易法
【裁判全文】
臺灣臺中地方法院刑事判決             95年度易緝字第359號
公  訴  人  臺灣臺中地方法院檢察署檢察官
被      告  丁○○
上列被告因違反公平交易法等案件，經檢察官提起公訴（88年度
偵字第16927號），並經臺灣臺南地方法院檢察署檢察官移請併
案審理（95年度偵緝字第873號），經本院合議庭裁定，由受命
法官依法獨任進行簡式審判程序判決如下：
    主  文
丁○○共同違反多層次傳銷，其參加人如取得佣金、獎金或其他
經濟利益，主要係基於介紹他人加入，而非基於其所推廣或銷售
商品或勞務之合理巿價者，不得為之之規定，處有期徒刑玖月。
    事  實
一、（一）、丁○○係設於台中市○區○○○路一段一五二號二
    十樓之三「群鑫理財顧問股份有限公司」（以下簡稱群鑫公
    司）之負責人，賴松村（業經判處罪刑在案）則擔任業務主
    任，均明知群鑫公司申請之營業項目為「投資顧問業」、「
    企業經營管理顧問業」，竟共同基於犯意之聯絡，自民國（
    下同）八十八年四月間起，在該公司內成立「圓夢基金專案
    」行銷制度之多層次傳銷事業，在報紙刊登：「輕鬆貸、以
    後每月利息都不會來，一千五百億創業基金」之廣告以招攬
    會員，再由會員介紹不特定大眾參加成為會員，利用會員所
    繳納之會費充作會員領取實習資金之基金，即以俗稱之「老
    鼠會」方式招收會員，經營公司登記範圍以外之業務。而「
    圓夢基金專案」行銷制度分為如附表一、二、三所示之三種
    方案。其方案內容說明如下：、第一方案：每位新學員由
    現有學員推薦加入，繳交「理財專家課程」費用新台幣（下
    同）二千五百元，並於加入後五天內再推薦（廣）二件業務
    （可選擇自己推薦自己或他人，按即一人可重複參加二個單
    位以上），完成推薦後，本人再繳交二千五百元課程費用，
    若未符合資格者，即五天內未完成推薦二件業務者，該公司
    將通知退費百分之七十，即一千七百五十元。學員每隔五天
    或十天依次按二之倍數往下排列，達到第三期（層）（第十
    天）可獲領四千元「實習基金」，但必須再扣繳二千五百元
    課程費用，達到第四期（第十五天）時領取一萬元「實習基
    金」，並再扣繳二千五百元課程費用，依序共計有十期，完
    成天數為六十天，總共可領取「實習基金」七十萬元，繳交
    「課程費用」共計三萬五千元，學員完成上述資格後一個月
    ，必須按月歸還一萬元，至七十個月止（以上營運方式即如
    附表一所示）。嗣因以二之倍數依序往下延續，遇有瓶頸，
    部分空缺即沒有辦法補滿，影響「實習基金」發放，及學員
    領款進度。、第二方案：丁○○與賴松村二人即商議於同
    年五月中旬變更制度為第二方案即如附表二所示，期數縮短
    為七期四十天，「實習基金」變更為二十萬元，課程費用為
    二萬元，惟尚未及實施。、第三方案：旋再變更制度為第
    三方案如附表三所示，將期數改為四期，「實習基金」二十
    萬元，於加入時繳交課程費用七千元（舊會員補繳二千元）
    ，推動業務改為三件，並按加入時間先後排序，即自一號以
    三之倍數往下依序排列，當下層組織排列人數達到第二期之
    九人次時（因可重複加入多口），實習基金為五萬元；達到
    第三期之八十一人次時（即不含本人下層人次達一百二十人
    次）可再領取五萬元；第四期之二百四十三人次時（即不含
    本人下層人次達三百六十三人次）可再領取十萬元「實習基
    金」。換言之，均係以所謂公排方式排序，亦即是按照入會
    時間先後，依序排列，即原方案會員加入繳交所謂理財課程
    費用（即入會費）後，並推廣二件業務後（即介紹二位會員
    參加），依次按二之倍數往下排列；或嗣後變更推動三件業
    務（即介紹三位會員參加），以三之倍數往下排列，皆以其
    下層排列達成之人數作為發放所謂「實習基金」之資格或條
    件，按若其會員加入序號為第一號，則當序號第十三號完成
    入會資格，即下層排列達成之人數有十二人次時，即可獲領
    五萬元實習基金，第一百二十一號及第三百六十四號完成入
    會資格時，即再可獲領五萬元及十萬元實習基金；惟若其會
    員加入序號為第四號，則必須等待序號第四十號完成入會資
    格時，始得獲領第一筆五萬元實習基金，在第三百六十四號
    及第一千零九十三號完成入會資格時，始可再獲領五萬元及
    十萬元實習基金。以會員加入先後順序所獲序號之倍數出現
    時，方可開始領取獎金之方式，依此計算方式，愈晚加入者
    ，其等待下層排列達成之人數（所獲序號倍數出現）之時間
    愈長，其參加人所獲得之佣金、獎金或其他經濟利益，端視
    其下層排列達成之人數而定，即需後面不斷有人員依序排入
    ，始得獲領該所謂「實習基金」之利益，而非基於其所推廣
    或銷售商品或勞務之合理市價。其傳銷組織架構係初入會員
    於五天內介紹二名新進會員可晉升業務專員，新進會員五天
    內再介紹二名會員加入，即十天內業務專員晉升為實習理財
    員，此時新進會員成為業務專員，以此類推，最上限升為理
    財顧問或一級理財經紀人或二級理財專員，即如附表一、二
    、三實習職稱欄所示。並使乙○○、丙○○、甲○○、戊○○等數百人基於介紹他人加入而獲取獎金之意，加入該公司
    為會員，受有財產上之損害。（二）、丁○○係前開群鑫公
    司之負責人，另夥同黃稟恩（原名黃國吏，另經判決確定在
    案）與其妻張綿芳（益另經判決確定在案）共同基於犯意之
    聯絡，由丁○○指示黃稟恩負責設於台南市○○路三四三號
    五樓之二「群鑫公司台南辦公室」之業務，張綿芳則負責台
    南辦公室之行政執行業務，於八十八年四月二十五日起，以
    開辦理財專家課程為由，推出「圓夢基金專案I」，以前開
    相同方式之多層次傳銷制度對外招募不特定人參加，所謂「
    圓夢基金專案I」乃參加人於入會時每人須繳交五千元之會
    員費及報名費，即得加入為會員（以下簡稱第一代會員），
    會員每五天須介紹二名新會員入會（即第二代會員），若該
    二人在五天內再介紹四人入會（即第三代會員），則第一代
    會員可向群鑫公司貸得實習基金四千元，若四人再介紹八人
    入會，並依此類推至第八代會員合計介紹五百十二人入會時
    ，第一代會員即可向群鑫公司貸得七十萬元至二百一十萬元
    之實習基金，第二代會員以下，則依其介紹多少人數入會之
    比例，而分別可貸得四千元至三十萬元不等之金額，其會員
    主要收入來源係基於介紹他人加入，而非基於其所推廣或銷
    售商品或勞務之合理市價，並使己○○等三百八十五人基於
    介紹他人加入而獲取獎金之意，加入該公司為會員，其中並
    有己○○、張美芊、劉碧梅等人領得獎金（即貸得實習基金
    ）。
二、案經台中市警察局第一分局移送台灣台中地方法院檢察署檢
    察官偵查起訴，並經己○○告發及臺灣高等法院臺南分院檢
    察署函轉臺灣臺南地方法院檢察署檢察官移請併案審理。
    理  由
一、按除被告所犯為死刑、無期徒刑、最輕本刑為三年以上有期
    徒刑之罪或高等法院管轄第一審案件者外，於前條第一項程
    序進行中，被告先就被訴事實為有罪之陳述時，審判長得告
    知被告簡式審判程序之旨，並聽取當事人、代理人、辯護人
    及輔佐人之意見後，裁定進行簡式審判程序，刑事訴訟法第
    二百七十三條之一第一項定有明文。本件被告所犯係死刑、
    無期徒刑、最輕本刑為三年以上有期徒刑以外之罪，其於準
    備程序中就被訴事實為有罪之陳述，且經審判長告知被告簡
    式審判程序之旨，並聽取公訴人及被告之意見後，本院合議
    庭認為適宜而裁定由受命法官獨任進行簡式審判程序，合先
    敘明。
二、訊據被告丁○○對於上揭事實坦承不諱，核與被害人乙○○
    、丙○○、甲○○、戊○○、己○○等人之指述及同案被告
    賴松村、黃稟恩、張綿芳等人之供述之情節大致相符，而群
    鑫公司所登記營業項目為「投資顧問業」、「企業經營管理
    顧問業」之情，亦有經濟部公司執照、台中市政府營利事業
    登記證在卷可稽。而所謂「投資顧問業」、「企業經營管理
    顧問業」，係分別指「國內外投資之引介提供諮商顧問及有
    關投資之技術合作提供商情資料與引介諮商顧問；不動產投
    資計劃分析診斷諮詢及提供不動產買賣之資訊顧問業務」、
    「企業經營管理之諮詢顧問業務，如公共關係服務、研究發
    展顧問服務業、人事管理顧問服務、生產管理顧問服務、銷
    售管理顧問服務、組織管理顧問服務、財務管理顧問服務、
    行銷管理顧問服務、風險管理顧問服務、危機管理顧問服務
    等」業務，此有經濟部中部辦公室八十八年九月四日經八八
    中辦三字第六七五０二七號書函在卷可按。則以被告丁○○
    所經營群鑫公司，在報紙所刊登：「輕鬆貸、以後每月利息
    都不會來，一千五百億創業基金」廣告，及如附表一、二、
    三所示「圓夢基金專案」觀之，係以提供貸款為名義召攬會
    員，再由會員召攬會員加入，再由會員所繳交之課程費，依
    會員之層級發給所謂「實習基金」，此顯然已與群鑫公司所
    登記營業項目「投資顧問業」、「企業經營管理顧問業」無
    關。再群鑫公司自八十八年四月間起，在該公司內成立「圓
    夢基金專案」行銷制度之多層次傳銷事業，在報紙刊登：「
    輕鬆貸、以後每月利息都不會來，一千五百億創業基金」廣
    告招攬會員，再由會員介紹不特定大眾參加成為會員，利用
    會員所繳納之會費充作會員領取實習資金之基金，即以俗稱
    之「老鼠會」方式招收會員，經營公司登記範圍以外之業務
    。而「圓夢基金專案」行銷制度分為如附表一、二、三所示
    之三種方案之情，並據同案被告賴松村於警、偵訊及本院審
    理時供承不諱，核與被告丁○○於警訊時供述情節相符。且
    核與被害人即加入會員之戊○○、乙○○、丙○○、甲○○
    等人分別於警、法務部調查局南部地區機動工作組調查、偵
    訊及本院審理時指訴情節相符。復有群鑫公司圓夢基金專案
    、圓夢基金專案(二)、圓夢基金專案(三)、理財專家學員申請書
    (三)、報紙影本、戊○○書寫明細、保管條、收據、入會申請
    書、存款憑條、群鑫公司配置圖、公告等資料附卷可稽。另
    有同案被告黃稟恩、張綿芳二人在偵查中及臺灣高等法院臺
    南分院九十一年度上易字第三二九號案審理時，於八十九年
    一月六日之答辯狀及九十一年三月十一日上訴理由狀中，供
    承自八十八年四月二十五日起，接受群鑫公司負責人即本案
    被告丁○○之指示，在台南市○○路三四三號五樓之二室代
    為管理「群鑫公司」台南辦公室，從事經營理財課程及人員
    之管理，有答辯狀、上訴理由狀在卷可參（見臺灣臺南地方
    法院檢察署八十九年度偵字第七五八四號偵查卷第六十六頁
    、臺灣高等法院臺南分院九十一年度上易字第三二九號案卷
    ）。再者，按公平交易法所禁止之多層次傳銷行為，係以其
    參加人如取得佣金、獎金或其他經濟利益，主要係基於介紹
    他人加入，而非基於其所推廣或銷售商品或勞務之合理市價
    者而言；又正當之多層次傳銷，其直銷商之利潤主要來自零
    售利潤及其下線經銷商業績獎金之差額，而違法之多層次傳
    銷，其直銷商之收入則須靠拉人頭入會抽取佣金，且加入時
    經常須繳交入會金，以取得介紹人頭入會之機會。再參以公
    平交易法第二十三條之立法理由載明：「多層次傳銷，並非
    均為不正當之銷售方式，惟因其變型態樣繁多，如其參加人
    所得之佣金、獎金或其他經濟利益，主要係基於介紹他人參
    加，則後參加者必因無法覓得足夠之人頭而遭經濟上之損失
    ，其發起或推動之人則無風險，且獲暴利，可能破壞市場機
    能，甚或造成社會問題，故此對此類多層次傳銷明文加以禁
    止」，可知公平交易法就多層次傳銷事業之規範，乃係在於
    交易市場秩序及正當銷售方式之維持，並且促進經濟之安定
    與繁榮。而本件群鑫公司所實施之多層次傳銷即圓夢基金專
    案行銷計劃，無論係採原方案或嗣後變更之方案或嗣後變更
    之方案(二)及(三)，其會員即參加人繳交課程費用（入會費）後
    ，即取得介紹他人參加之權利，並按其所達到之期數，累計
    獲取所謂「實習基金」七十萬元（嗣變更為二十萬元），雖
    其會員於完成全部期數資格後一個月，必須按月歸還所領取
    之「實習基金」，惟其會員所取得之「實習基金」，並不須
    支付利息及負擔抵押擔保，其性質仍屬獎金、佣金或其他經
    濟利益之一種，顯已構成前揭公平交易法所定義之多層次傳
    銷，其行為自應受同法有關多層次傳銷之規範。而群鑫公司
    經營之如附表一、二、三所示「圓夢基金專案」：、其會
    員入會所繳交之課程費用，顯係屬入會費性質，其會員重複
    加入多個單位（口）之目的，係為獲領更多的實習基金，而
    加入多口與一口的會員，參加的理財課程內容則並無差異：
    經查，群鑫公司以多層次傳銷方式推廣所謂「理財專家課程
    」，雖群鑫公司確曾舉辦講解之課程，此為同案被告賴松村
    於本院審理時所供認，惟其加入多口與一口之會員，參加之
    理財課程內容並無差別，甚有會員明白表示係以投資態度參
    加，並不在乎課程內容，亦未參加過群鑫公司所舉辦之理財
    課程，又其重複加入多個單位（口）之目的，係為獲領更多
    之實習基金，顯見其會員所繳交所謂課程費用，係為取得參
    加該所謂「圓夢基金專案」制度，以獲領該「實習基金」之
    入會費性質，而其參加人獲領之佣金、獎金或其他經濟利益
    ，完全是基於介紹他人加入所繳交之入會費而來，即後面只
    要不斷介紹會員入會，其先加入者即可獲領該所謂「實習基
    金」之利益，是顯非基於其參加人所推廣「理財專家課程」
    之合理市價甚明。、其會員獲領所謂「實習基金」之計算
    方式，係以其入會時間先後順序排列，按下層組織所達到之
    人數為準，而非基於推廣、銷售商品或勞務之合理市價：按
    群鑫公司推廣所謂「圓夢基金專案」行銷制度，無論係自八
    十八年四月初或嗣於同年五月中旬變更實施之方案內容，均
    係以所謂公排方式排序，也就是按照入會時間先後，依序排
    列，即原方案會員加入繳交所謂理財課程費用（即入會費）
    後，並推廣二件業務後（即介紹二位會員參加），依次按二
    之倍數往下排列；或嗣後變更推動三件業務（即介紹三位會
    員參加），以三之倍數往下排列，皆以其下層排列達成之人
    數作為發放所謂「實習基金」之資格或條件，按若其會員加
    入序號為第一號，則當序號第十三號完成入會資格，即下層
    排列達成之人數有十二人次時，即可獲領五萬元實習基金，
    第一百二十一號及第三百六十四號完成入會資格時，即再可
    獲領五萬元及十萬元實習基金；惟若其會員加入序號為第四
    號，則必須等待序號第四十號完成入會資格時，始得獲領第
    一筆五萬元實習基金，在第三百六十四號及第一千零九十三
    號完成入會資格時，始可再獲領五萬元及十萬元實習基金。
    依此計算方式，愈晚加入者，其等待下層排列達成之人數（
    所獲序號倍數出現）之時間愈長，換言之，愈晚加入之會員
    ，可獲領獎金之機會愈小，甚或永無獲領獎金之機會，終將
    成為受害人。爰其參加人所獲得之佣金、獎金或其他經濟利
    益，完全與其所推廣之理財課程多寡無關，而端視其下層排
    列達成之人數而定，即需後面不斷有人員依序排入，始得獲
    領該所謂實習基金之利益，而非基於其所推廣或銷售商品或
    勞務之合理市價。如是，被告丁○○所經營之群鑫公司，確
    實違反公平交易法第二十三條：「多層次傳銷，其參加人如
    取得佣金、獎金或其他經濟利益，主要係基於介紹他人加入
    ，而非基於其所推廣或銷售商品或勞務之合理巿價者，不得
    為之。」之規定之情，亦有行政院公平交易委員會處分書（
    行政院公平交易委員會公報）附卷可稽。此外，並有群鑫公
    司圓夢基金專案之說明文件（含實習金額一覽表、顧問費收
    退之圖表、教授會員之問答）、入會申請書、公告（參加人
    上下線之系統表）八張及參加人向公司取得實習基金而出具
    之保管條二百八十五條附卷可資佐證。另雖圓夢基金專案說
    明書上載有「代公司推廣二件業務」等文字，然其真意乃會
    員須介紹二名會員入會，亦據被害人己○○於偵查中陳述綦
    詳，參諸同案被告黃稟恩供述稱：「會員介紹二人入會並完
    成理財課程才算完成業務，．．．．．．總公司經常會派員
    來台南授課，有派葉講師有來台南上課，每個星期一次一節
    課二小時，與會員溝通一些觀念」云云，而該圓夢基金專案
    是以五天為一期，亦即會員五天之內僅上課二小時即算完成
    該階段之理財課程，則短短二小時之授課豈能稱為「商品之
    銷售或推廣」，足見所謂「完成理財課程才算完成業務」之
    說，乃避人耳目之詞，其真正之目的乃要求會員須於五天之
    內再介紹二名會員入會，且新會員須繳交五千元會員費及報
    名費無訛。被告丁○○推出圓夢基金專案以提供理財專家之
    課程為號召，而參加人需繳交一定代價，以取得會員資格並
    可介紹他人加入，並因此而取得各項獎金（實習基金）。是
    被告丁○○實施之該項制度，核屬公平交易法第八條規定之
    多層次傳銷行為，允無疑義。況同案被告黃稟恩、張錦芳二
    人因共同違反多層次傳銷，其參加人取得佣金、獎金或其他
    經濟利益不得主要基於介紹他人加入，而非基於其所推廣或
    銷售商品或勞務之合理市價之規定等犯行，業經臺灣高等法
    院臺南分院以九十一年度上易字第三二九號判決同案被告黃
    稟恩有期徒刑五月、同案被告張綿芳有期徒刑四月確定，益
    有該刑事判決書附卷可參，足認被告丁○○自白，核與事實
    相符，堪予採信，事證至臻明確，被告丁○○確有違反公平
    交易法第二十三條禁止變質多層次傳銷之規定，其犯行洵堪
    認定。
三、核被告丁○○違反多層次傳銷，其參加人取得佣金、獎金或
    其他經濟利益主要係基於介紹他人加入，而非基於其所推廣
    或銷售商品或勞務之合理市價之規定，被告丁○○所為，係
    違反公平交易法第二十三條規定，應依同法第三十五條第二
    項之規定論科。被告丁○○分別與同案被告賴松村二人間，
    及與同案被告稟恩、張綿芳三人間，就上開犯行，彼此間有
    犯意聯絡及行為分擔，均應論以共同正犯。被告丁○○違反
    公平交易法第二十三條規定之行為，係出於單一犯意，應僅
    成立一罪。公訴人移請併案審理部分與起訴書論罪科刑部分
    為犯罪事實相同，屬於單純一罪，為事實上之同一案件，依
    審判不可分之原則，亦為起訴效力所及，自為本院審理論究
    範圍，併予敘明。爰審酌被告丁○○竟為一己之利，與他人
    共同違反公平交易法之規定，且居於主導地位，造成被害人
    乙○○、丙○○、甲○○、戊○○、己○○等數百人財產損
    失，並影響社會金融秩序，惟念被告丁○○品行尚佳，並無
    不良前科，此有台灣台中地方法院檢察署刑案資料查註紀錄
    表一份在卷可按，犯罪後坦認罪愆，頗具悔意，且群鑫公司
    因違反公平交易法第二十三規定，已經行政院公平交易委員
    會處分歇業，營業期間非長，被告丁○○犯罪之動機、目的
    、手段、所生危害及犯罪後迄今仍未與被害人等達成民事和
    解，取得諒解等一切情狀，量處如主文所示之刑，以資懲儆
    。查被告丁○○行為後，刑法第二十八條：「二人以上共同
    實施犯罪之行為者，皆為正犯」之規定，已於九十四年一月
    七日修正公布，九十五年七月一日生效，修正為「二人以上
    共同實行犯罪之行為者，皆為正犯」，比較修正前後刑法第
    二十八條之規定，修正後之規定亦未較有利於被告，依修正
    施行後刑法第二條第一項之規定，此部分應適用被告行為時
    即修正前刑法第二十八條規定予以處斷。
四、公訴意旨另以：被告丁○○與賴松村二人，均明知群鑫公司
    申請之營業項目為「投資顧問業」、「企業經營管理顧問業
    」，竟共同基於犯意之聯絡，自八十八年四月間起，在該公
    司內成立「圓夢基金專案」行銷制度之多層次傳銷事業，在
    報紙刊登：「輕鬆貸、以後每月利息都不會來，一千五百億
    創業基金」廣告招攬會員，再由會員介紹不特定大眾參加成
    為會員，利用會員所繳納之會費充作會員領取實習資金之基
    金，即以俗稱之「老鼠會」方式招收會員，經營公司登記範
    圍以外之業務。而「圓夢基金專案」行銷制度分為如附表一
    、二、三所示之三種方案之行為，尚涉有違反公司法第十五
    條第一項「公司不得經營登記範圍以外之業務。」之規定，
    應依同條第三項處斷之罪嫌等語。惟（一）、按案件犯罪後
    之法律已廢止其刑罰者，應諭知免訴之判決，刑事訴訟法第
    三百零二條第四款定有明文。（二）、查公司法第十五條業
    經立法院修正通過，將原第一項「公司不得經營其登記範圍
    以外之業務。」，及第三項有關刑事刑罰之規定刪除，且經
    總統於九十年十一月十二日公布，依中央法規標準法第十三
    條規定，於公布日起算之第三日即自九十年十一月十四日起
    生效。是以，本件被告丁○○與賴松村所為縱有違反如公訴
    意旨所指訴之公司法第十五條第一項，而應依同條第三項處
    斷之罪，然因新修正之公司法既已廢止對於該行為之刑罰，
    依前開規定，原應為免訴之諭知，惟公訴意旨認此部分與前
    開有罪部分有想像競合犯之裁判上一罪關係，爰不另為免訴
    之諭知，併予敘明。
據上論斷，應依刑事訴訟法第二百九十九條第一項前段、第二百
七十三條之一第一項、公平交易法第三十五條第二項、修正後（
指九十四年一月七日修正公布，九十五年七月一日生效者）刑法
第二條第一項、第十一條前段、修正前刑法（指九十年一月十日
修正公布，同年月十二日生效者）第二十八條，判決如主文。
中    華    民    國    95    年    7     月    18    日
                  刑事第八庭        法  官  洪俊誠
以上正本證明與原本無異。
如不服本判決，應於判決送達後十日內向本院提出上訴狀，上訴
於臺灣高等法院臺中分院(須附繕本)。
                                    書記官  蕭榮峰
中    華    民    國    95    年    7     月    18    日
附錄論罪科刑實體法條文：
公平交易法第二十三條：
多層次傳銷，其參加人如取得佣金、獎金或其他經濟利益，主要
係基於介紹他人加入，而非基於其所推廣或銷售商品或勞務之合
理巿價者，不得為之。
公平交易法第三十五條第二項：
違反第二十三條規定者，處行為人三年以下有期徒刑、拘役或科
或併科新台幣一億元以下罰金。


司法院資訊處製作；財團法人民間司法改革基金會備份。
